臺灣高等法院高雄分院民事判決
111年度上字第223號
上  訴  人  友和耐火材料工業股份有限公司

法定代理人  張重武  
訴訟代理人  鄭旭廷律師
被 上訴 人  吳明燮  
訴訟代理人  張啟祥律師
            蔡宜真律師
上列當事人間請求返還不當得利事件，上訴人對於民國111年6月
9日臺灣高雄地方法院111年度勞訴字第8號第一審判決提起上訴
，本院於111年10月19日辯論終結，判決如下：
    主  文
上訴駁回。
第二審訴訟費用由上訴人負擔。
    事實及理由
一、上訴人主張：被上訴人於民國85年7月22日任職於上訴人，
    自99年1月1日起受上訴人拔擢為營業部經理，於100年2月1
    日晉升副總經理，嗣於103年9月11日離職。又訴外人厚生玻
    璃工業股份有限公司（下稱厚生公司）前於99年9月間向上
    訴人訂購電鑄磚，總價為美金707,091.12元，上訴人為履行
    上開契約，乃於99年10月間向訴外人大陸瑞泰科技股份有限
    公司（下稱瑞泰公司）以總價美金529,909元訂購同質量之
    電鑄磚，再轉售予厚生公司，上訴人於上開交易案（下稱系
    爭買賣）可獲得利潤為美金177,182元，折合新台幣（下同
    ）為504萬4,000元，系爭買賣係由被上訴人負責處理，被上
    訴人本應交付厚生公司之員工葉富源佣金260萬元，卻僅交
    付70萬元，餘190萬元遭被上訴人據為己有，被上訴人就該1
    90萬元（下稱系爭款項）顯無法律上之原因而受利益，致上
    訴人受有損害等情，爰依民法第179條規定，聲明：被上訴
    人應給付上訴人190萬元，及自起訴狀繕本送達之翌日起至
    清償日止，按年息百分之5計算之利息。㈡願供擔保，請准予
    宣告假執行。
二、被上訴人則以：上訴人以伊就系爭買賣款項涉犯業務侵占而
    提起自訴，經本院刑事庭以105年度上易字第624號、105年
    度上訴字第985號（下稱另案）判決伊無罪確定。又佣金之
    交付有其隱密隱諱之處，亦有不得張揚之委屈，且上訴人確
    因有佣金之安排，獲得厚生公司業績，復依葉富源另案證述
    該採購案，其並非最終決定權人，厚生總公司才是最終決定
    單位，伊已交付260萬元給葉富源，惟不知葉富源如何分配
    ，是葉富源於另案證述取得款項70萬元並不實在，不得以葉
    富源證述，逕行認定伊未交付其他佣金即系爭款項。伊亦否
    認上訴人於本院提出與瑞泰公司間之銷售代理協議與授權書
    文件（皆影本，下稱系爭影本文件）為真正，該文件上手寫
    獎金等字句，亦非伊所為，上訴人之主張及請求無理由等語
    置辯。
三、原審判決上訴人之訴及假執行之聲請均駁回，上訴人不服，
    提起上訴，上訴聲明：㈠原判決廢棄。㈡被上訴人應給付上訴
    人190萬元，及自起訴狀繕本送達之翌日起至清償日止，按
    年息百分之5計算之利息。㈡願供擔保，請准予宣告假執行。
    被上訴人答辯聲明：㈠上訴駁回。㈡如受不利之判決，願供擔
    保，請准宣告免為假執行。
四、兩造不爭執事項如下：
  ㈠被上訴人於85年7月22日任職於上訴人，於99年1月1日起擔任
    營業部經理，自100年2月1日晉升副總經理，並於100年6月1
    0日至103年6月9日擔任上訴人董事，嗣於103年9月11日離職
    。
  ㈡被上訴人有收受上訴人欲交付厚生公司關係人之佣金260萬元
    。
  ㈢上訴人前對被上訴人自訴業務侵占等案件，經原法院刑事庭
    以104 年度自字第30號、104 年度自字第31號案件判決被上
    訴人無罪，並經本院另案判決駁回上訴確定。
五、兩造爭執事項為：上訴人依不當得利請求被上訴人給付系爭
    款項有無理由？茲分述如下：
　㈠按當事人主張有利於己之事實者，就其事實有舉證之責任。
    但法律別有規定，或依其情形顯失公平者，不在此限，民事
    訴訟法第277 條定有明文；又民事訴訟如係由上訴人主張權
    利者，應先由上訴人負舉證之責，若上訴人先不能舉證，以
    證實自己主張之事實為真實，則被上訴人就其抗辯事實即令
    不能舉證，或其所舉證據尚有疵累，亦應駁回上訴人之請求
    。次按不當得利依其類型可區分為「給付型之不當得利」與
    「非給付型不當得利」，前者係基於受損人之給付而發生之
    不當得利，後者乃由於給付以外之行為（受損人、受益人、
    第三人之行為）或法律規定或事件所成立之不當得利。在「
    給付型之不當得利」固應由主張不當得利返還請求權人（受
    損人），就不當得利成立要件中之「無法律上之原因」負舉
    證責任；惟在「非給付型之不當得利」中之「權益侵害之不
    當得利」，由於受益人之受益非由於受損人之給付行為而來
    ，而係因受益人之侵害事實而受有利益，因此祇要受益人有
    侵害事實存在，該侵害行為即為「無法律上之原因」，受損
    人自不必再就不當得利之「無法律上之原因」負舉證責任，
    如受益人主張其有受益之「法律上之原因」，即應由其就此
    有利之事實負舉證責任。復按侵害歸屬他人權益之行為，本
    身即為無法律上之原因，主張依此類型之不當得利請求返還
    利益者（即受損人），固無庸就不當得利成立要件中之無法
    律上之原因舉證證明，惟仍須先舉證受益人取得利益，係基
    於受益人之「侵害行為」而來，必待受損人舉證後，受益人
    始須就其有受利益之法律上原因，負舉證責任，方符舉證責
    任分配之原則（最高法院105年度台上字第1990號判決要旨
    可參）。
  ㈡上訴人主張被上訴人已自承收受應交付厚生公司員工即葉富
    源之佣金260萬元，卻僅交付其中70萬元予葉富源，系爭款
    項已遭被上訴人據為己有等語，則依上訴人主張之事實，足
    見其主張因被上訴人之侵害或侵占行為而構成非給付型之不
    當得利，依前揭說明，即應由上訴人先舉證證明權益變動，
    係基於被上訴人之侵害行為而來，即被上訴人有將系爭款項
    據為己有之侵占事實。而上訴人就此部分固以葉富源於另案
    及本院之證述，暨葉富源於111年7月交付上訴人與瑞泰公司
    簽署之系爭影本文件為證（見本院卷第75-81頁、第121頁）
    ，惟為被上訴人以前詞否認置辯。經查：
　⒈觀之葉富源於另案證述：厚生公司要跟國外採購電鑄磚，被
    上訴人來洽談電鑄磚報價問題，我不是厚生公司的主要承辦
    人，本件交易被上訴人沒有跟我提到要給傭金之事。是100
    年7月時，被上訴人到苗栗來，找我出去，在苗栗工廠附近
    的龍湖宮前面廣場，當時他說是跟大陸的瑞泰公司採購電鑄
    磚，有跟大陸的高層爭取業務的獎金，他拿一個袋子給我，
    我不知道裡面是什麼錢，我回去看到裡面有70萬元，他說這
    是跟大陸爭取的業務獎金，要給我們分享的。後來我就自己
    留著。最終是由高層及採購單位決定和上訴人交易，不是我
    決定的。是我跟厚生公司說有電鑄磚需求，厚生公司才會採
    購，國內供應商除上訴人外，還有光和公司、三和公司，一
    般較大的採購，他們報價後，由高層往上陳報，最後做決定
    是總經理或董事長。被上訴人應該有跟公司採購或高層洽談
    採購細節，上訴人提出收件人為葉富源的報價單、估價單等
    書面資料，有EMAIL給我等語，有另案準備程序筆錄在卷可
    稽（見原審勞專調卷第163至171頁）。則依葉富源另案證詞
    ，係其向厚生公司說有電鑄磚需求，厚生公司才會採購，被
    上訴人則在系爭買賣完成後之100年7月才向其表示是分享業
    務獎金，系爭買賣是厚生公司高層決定，其並非主要承辦人
    等語，暨證稱：被上訴人說這是跟大陸爭取的業務獎金，要
    給我們分享的等語，顯然葉富源知悉被上訴人交付之金額，
    係要給有權決定或先前促成上訴人與厚生公司順利完成系爭
    買賣交易之人，因而透過葉富源處理轉交及分享甚明。又參
    以系爭買賣順利完成後，厚生公司確在其後一兩年後還有繼
    續向上訴人採購一節，為上訴人所不爭執（見原審卷第91頁
    ），則葉富源若非系爭買賣有權決策之人，尚能取得70萬元
    ，已難排除經由葉富源協助而由厚生公司其他採購人員取得
    佣金之可能。
　⒉其次，依葉富源於本院證稱：99年9 月間，被上訴人要跟大
    陸瑞泰公司購買電鑄磚，我是厚生公司廠長，必須提供耐火
    磚圖面、規格、尺寸、數量給上訴人估價，被上訴人給我看
    系爭影本文件，表示有代理瑞泰公司耐火材料銷售權，當時
    厚生公司還沒有決定跟哪家採購，後來被上訴人忘了將系爭
    影本文件收走，我就夾在採購資料裡面，今年發現該文件，
    就把它還給上訴人，並沒有看過文件原本。又我於100年7月
    在苗栗工廠附近的龍湖宮廣場拿到紙袋的錢，不知道裡面多
    少，回到工廠點才知道有70萬元。我只提供規格、數量等資
    料給上訴人及向厚生公司建議，只將上訴人之估價單傳給厚
    生總公司。是被上訴人以為我是廠長，表示從瑞泰公司取到
    一筆業務獎金說要給我們分享，他以為我上面還有好幾個經
    辦人員可以決定，這是他自己搞錯，事實上是由厚生公司老
    闆決定是否採購，他沒有跟我說獎金要分幾個人，所以我就
    全部留下等語（見本院卷第219-233頁）。上訴人對葉富源
    之證述並無意見，則依葉富源前開證述於99年9月間時，厚
    生公司尚未決定要向上訴人採購，惟葉富源即提供厚生公司
    需求之耐火磚圖面、規格、尺寸、數量給上訴人，以利被上
    訴人為上訴人向大陸瑞泰公司購買電鑄磚轉售予厚生公司；
    復參以上訴人自稱以總價美金529,909元向瑞泰公司訂購厚
    生公司需求之電鑄磚，再轉售予厚生公司，可獲利潤504萬4
    ,000元，上訴人亦透過葉富源而順利完成系爭買賣，衡諸常
    情，葉富源在厚生公司尚未決定向何供應商採購前，即主動
    提供公司需求規格供上訴人向大陸瑞泰公司採購，再提供上
    訴人之估價單予厚生公司建議，促成系爭買賣，顯見其就系
    爭買賣交易確有一定程度之介入與操作，始主動提供相關資
    訊予兩造，理當有利益之約定，始符常情。是被上訴人於另
    案抗辯：獎金是葉富源自己跟我們提出，本來不是那麼多，
    當初三和材料也進行報價，案子遲遲不下來，董事長（吳忠
    諶）請我加三個百分比給葉富源，加碼後他才定下來的等語
    （見原審勞專調卷第170頁）；及於原審抗辯：260 萬元是
    增加上去的，因有三和公司的競爭，董事長決定提高傭金拿
    到標案。10%傭金是葉富源最早提出的，後來提高到13%，葉
    富源說只拿到70萬，遠低於第一次提出金額等語（見原審卷
    第92頁），即非無據。否則，倘若葉富源未與兩造約定促成
    系爭買賣，應給付經辦人員佣金，被上訴人當無可能需在系
    爭買賣完成後，即依上訴人指示交付上開巨額佣金予葉富源
    之理。再由葉富源另案證稱係其向厚生公司說有電鑄磚需求
    ，厚生公司才會採購等語，及葉富源於本院證述：被上訴人
    有表示要由葉富源及公司上層其他經辦人員分享獎金（指佣
    金）等語，惟葉富源聽聞後僅逕自收受被上訴人交付之款項
    ，未向被上訴人說明其究係一人或數人收受及款項分配流向
    ，顯有隱匿處理流程，是其事後證稱係被上訴人誤認其有決
    定權，無需再分予他人等語，顯因涉及自身利害關係，難認
    全然吐實，則其證述當時僅收受70萬元云云，即非無疑，自
    難為不利於被上訴人之認定。
　⒊上訴人雖主張葉富源交付之系爭影本文件資料中之授權書所
    書：「已爭取瑞泰王總經理同意，等交貨完畢提供營業額5%
    給廠長獎金，並要求不要曝光出去！吳明燮9/13」等詞（下
    稱系爭字句），其中所載營業額5%，係按上訴人向大陸瑞泰
    公司採購金額即美金529,909元計算，約為794,864元(529,9
    09x5%x匯率30)，足見被上訴人於99年9月13日已與葉富源約
    定將給付70萬元佣金予葉富源，是葉富源證述僅收受70萬元
    乙節可信屬實，系爭款項已由被上訴人侵吞，並由其他刑案
    判決，可見被上訴人之行為具有慣性云云（見本院卷第39、
    41頁）。惟被上訴人否認系爭影本文件為真正，上訴人亦自
    承公司內部並無系爭影本文件（見本院卷第117頁），葉富
    源亦證稱其僅有影本，不知原本及該文件何時製作暨系爭字
    句怎麼來的等語（見本院卷第219頁），則上訴人以系爭影
    本文件所為主張，已難信屬真實。其次，倘兩造有與葉富源
    約定給付佣金79萬或70萬元，上訴人何需自公司內帳撥付逾
    上開金額之260 萬元，請被上訴人轉交葉富源？又葉富源若
    有與被上訴人或上訴人為此約定，焉有未向兩造請求給付短
    少差額，反係在系爭買賣交易10餘年後，提供該影本文件予
    上訴人，供上訴人證明被上訴人侵占系爭款項之情，此亦與
    常理有悖，故本院認葉富源之證述，因涉及利害關係，所述
    亦有蹊蹺之處，難認可採，本院刑事庭另案亦同此認定，是
    尚難依葉富源之片面證述，或系爭影本文件之內容，為被上
    訴人不利之認定。此外，上訴人並未舉出足以證明被上訴人
    有侵占取得系爭款項之行為及證據，揆諸首揭說明，上訴人
    前開主張，洵無足採。至上訴人所舉本院刑事庭其他案件判
    決或筆錄之內容，係被上訴人對上訴人另犯詐欺等不法行為
    （見原審勞專調卷第173-318、365-377頁、本院卷第45頁至
    第73頁），惟此與本件被上訴人有無對上訴人為侵占系爭款
    項行為，核屬二事，無從憑他案判決或筆錄等資料，遽為上
    訴人有利之認定。從而，上訴人主張被上訴人侵占系爭款項
    ，得依不當得利法律關係，請求被上訴人給付190萬元本息
    ，洵屬無據。
六、綜上所述，上訴人依不當得利請求被上訴人給付190萬元，
    及自起訴狀繕本送達之翌日起至清償日止，按年息百分之5
    計算之利息，為無理由，應予駁回。原審判決駁回上訴人之
    訴及假執行之聲請，於法尚無不合，上訴意旨指摘原審判決
    不當，求予廢棄改判，為無理由，應駁回其上訴。兩造其餘
    攻防暨訴訟資料，經審酌後，認不影響判決結果，爰不逐一
    論述，附此敘明。
七、據上論結，本件上訴為無理由，依民事訴訟法第449 條第1 
    項、第78條，判決如主文。
中　　華　　民　　國　　111 　年　　11　　月　　2 　　日
                            民事第四庭
                                審判長法  官  洪能超
                                      法  官  李珮妤
                                      法  官  楊淑珍
以上正本證明與原本無異。
如對本判決上訴，須於判決送達後20日內向本院提出上訴狀，其
未表明上訴理由者，應於上訴後20日內向本院提出上訴理由書（
均須按他造當事人之人數附繕本）。上訴時應提出委任律師或具
有律師資格之人之委任狀，並依附註條文規定辦理。如委任律師
提起上訴者，應一併繳納上訴審裁判費。
中　　華　　民　　國　　111 　年　　11　　月　　2 　　日
                                      書記官 葉淑華
附註：
民事訴訟法第466 條之1 ：
對於第二審判決上訴，上訴人應委任律師為訴訟代理人，但上訴
人或其法定代理人具有律師資格者，不在此限。
上訴人之配偶、三親等內之血親、二親等內之姻親，或上訴人為
法人、中央或地方機關時，其所屬專任人員具有律師資格並經法
院認適當者，亦得為第三審訴訟代理人。
第1 項但書及第2 項情形，應於提起上訴或委任時釋明之。